【裁判字號】    98,簡上,389
【裁判日期】    981028
【裁判案由】    給付租金
【裁判全文】
臺灣臺北地方法院民事判決      九十八年度簡上字第三八九號
上  訴  人  欣泰安科技股份有限公司
法定代理人  甲○○
訴訟代理人  乙○○
被  上訴人  經濟部
法定代理人  施顏祥
訴訟代理人  黃仕翰律師
複  代理人  吳鴻奎律師
上列當事人間請求給付租金事件，上訴人對於中華民國九十八年
四月六日本院臺北簡易庭九十七年度北簡字第三一七一九號第一
審判決提起上訴，經本院於民國九十八年十月一日言詞辯論終結
，判決如下：
    主  文
上訴駁回。
第二審訴訟費用由上訴人負擔。
    事實及理由
一、查被上訴人之法定代理人於訴訟進行中變更為施顏祥一事，
    業據被上訴人提出人事派令一份為證，故施顏祥具狀聲明承
    受訴訟，經核與民事訴訟法第一百七十條、第一百七十五條
    之規定相符，為有理由，先予敘明。
二、被上訴人主張：
（一）兩造於民國九十三年三月十七日簽訂租賃契約書（以下簡
      稱系爭租約），約定上訴人向被上訴人承租南港軟體工業
      園區第一期戶號：E01w03、門牌號碼為臺北市○○區○○
      街十九之十三號一樓之三建築物全部、汽車停車位二個及
      機車停車位五個，（以下簡稱系爭租賃物），租期二十年
      ，約定每季繳交租金新台幣（下同）五十七萬三千二百三
      十元。詎上訴人積欠被上訴人租金未繳，嗣上訴人雖然繳
      清所積欠之上開租金，惟依系爭租約第七條之規定「乙方
      （即上訴人）未依指定期限繳付第一年第二期以後之租金
      時，其違約金之計算方式如下：（1）逾期一個月以上未
      滿二個月者，按當期租金金額加收百分之五；（2）逾期
      二個月以上未滿三個月者，按當期租金金額加收百分之十
      ；（3）逾期三個月以上未滿四個月者，按當期租金金額
      加收百分之十五；（4）乙方逾期四個月以上仍不繳付者
      ，甲方除追繳其使用期間租金及按當期租金金額加收百分
      之十五違約金外，並得終止租約」，上訴人尚應給付被上
      訴人就前開逾期繳納租金所產生之違約金共計六十六萬五
      千八百七十九元，及自九十七年七月二日起至清償日止，
      按年息百分之五計算之利息。
（二）對於上訴人抗辯之陳述：
   1、上訴人雖辯以違約金之給付時點為系爭租賃物之承租轉承
      購時，惟系爭租約並無相關記載，且系爭租約係經由法院
      公證，以其慎重程度，如有特約條款應另行註明，惟本件
      並無特別註明，應認本案並無此特約。況公證書中並約定
      上訴人未給付違約金時，被上訴人得逕為強制執行，如上
      訴人所述為真，則本條款將無適用餘地，顯見上訴人之主
      張與事實不符。
   2、依被上訴人九十六年二月所定「適用工業區土地租金優惠
      調整措施之工業區土地或建築物承租轉承購作業程序」（
      以下簡稱系爭作業程序）規定，被上訴人審理承租轉承購
      申請案時，本需確認申請人並無欠繳租金及違約金之情形
      ，被上訴人斷無可能同意上訴人至承租轉承購時始繳交違
      約，亦無可與上訴人約定上開特約。
   3、上訴人聲請傳訊證人，用以證明「簽約時有約定違約金要
      租轉售時才繳交」，然上訴人於原審時並未提出此一攻擊
      防禦方法，依據民事訴訟法第四百四十七條之規定，上訴
      人於本院自不得提出，況系爭租約並無上開特約記載，系
      爭租約復經法院公證，兩造之權利義務關係自以系爭租約
      之書面約定為準。
（三）綜上，上訴人應給付被上訴人六十六萬五千八百七十九元
      及自九十七年七月二日起至清償日止，按年息百分之五計
      算之利息；並願供擔保，請准宣告假執行。
三、上訴人辯稱：
（一）被上訴人雖主張依系爭租約第七條請求上訴人給付違約金
      ，惟系爭租約第七條僅規定違約金之計算方式及租約終止
      事由，並未約定違約金之繳納期限，而違約金之繳交期限
      應為雙方就系爭租賃物之租賃期間屆滿辦理「承租轉承購
      」時，故被上訴人自不得要求上訴人提早繳交上開違約金
      。
（二）系爭租約為被上訴人所提供之制式契約，被上訴人對於系
      爭租約所載之條文應認公允，且上訴人係應被上訴人之要
      求經法院就系爭租約為公證，然遍查系爭租約，並無關於
      違約金繳納期間之規定。又依據系爭租約第十九條之規定
      ，契約之修訂經雙方同意後應以書面為之，故而依據契約
      規定，任何一方均無法片面增修契約內容，況上訴人亦已
      表明不同意修改系爭租約。故被上訴人片面訂定繳交違約
      金之期限，顯無根據。
（三）系爭租約之訂立有其特殊背景及目的，而實際上應為「租
      轉售之買賣契約」。蓋政府為鼓勵產業提升研發能力及根
      留臺灣之美意，將原本閒置之工業區土地及廠房，以低利
      方式分最長二十年讓廠商繳約定購買之售價，故承租人於
      承租期間已繳納之租金及擔保金得無息抵充應繳價款，而
      租期屆滿前廠商辦理承租轉承購時，需先就過去所繳交之
      租金總和作一結算，而此時廠商已經繳交之租金總和已達
      售價之比率，少則售價之百分之九十五，多則百分之百，
      如果廠商未能將所有應繳款項付清，不可能取得租賃標的
      物之所有權，所以被上訴人之權益並未受損，反隨租期越
      長，被上訴人之權益越有保障，這是系爭租約無須加訂違
      約金繳交日期之原因，故而被上訴人要求上訴人提早繳交
      違約金，實屬無據。
（四）上訴人認為，上開政策既然為政府本於鼓勵產業提升研發
      能力之美意所制定，體諒進駐之企業恐因研發進展未如預
      期，故而不訂定違約金之繳交期限。而依據系爭租約第十
      五條之規定，於售價不變之保障下，上訴人授權被上訴人
      可自行逐年調整，而值此經濟不景氣之情狀下，每月租金
      已達二十五萬元之多，（較訂約時之每月租金十九萬餘元
      已經提高逾百分之三十），且違約金之比例高達百分之十
      五，且最終上訴人仍須繳清，已達到懲罰上訴人遲交租金
      之目的，被上訴人若再要求被上訴人提早繳交違約金，豈
      不與上開政策之幫助企業之精神背道而馳。
（五）此外，由被上訴人屢次要求於系爭租約中增訂「違約金逾
      期四個月以不繳清違約金者，或乙方違約金其累計達第一
      次繳首月租金之數額時，甲方亦得終止租約」之條款，可
      知被上訴人明知依據系爭契約無法要求上訴人於返還租賃
      物之前結清違約金，故新增以「逾期四個月」之時間限制
      及「累計達第一次繳首月租金之數額」之金額限制，企圖
      亡羊補牢替換系爭租約，以達到其提前催繳違約金之目的
      ，但因不利於上訴人，故上訴人均予以拒絕。
（六）系爭契約公證書所載「約定逕受強制執行者其本旨」，應
      是指契約條款不履行時，而系爭租約之違約金繳交期限既
      在雙方租約期滿辦理承租轉承購及雙方終止租約時，上訴
      人並未不履行約定，是以被上訴人應不得要求強制執行。
      本案系爭租約第七條既無違約金繳交時間之約定，原審未
      就此審酌，逕認上訴人應給付違約金，其判決仍有不備。
四、原審判決：上訴人應給付被上訴人六十六萬五千八百七十九
    元，並駁回被上訴人其餘之訴，同時就被上訴人勝訴部分依
    職權宣告假執行，同時宣告上訴人如以六十六萬五千八百七
    十九元為被上訴人預供擔保，得免為假執行。上訴人就其敗
    訴部分不服，提起本件上訴，並於本院為上訴聲明：原判決
    不利於上訴人部分廢棄；廢棄部分，被上訴人於原審之訴駁
    回。被上訴人就其敗訴部分並未聲明不服，該部分因而確定
    ，就上訴人之上訴為答辯聲明：上訴駁回。
五、首查：
（一）兩造於九十三年三月十七日簽訂系爭租約，約定上訴人向
      被上訴人承租系爭租賃物，租期二十年，約定每季繳交租
      金五十七萬三千二百三十元，兩造就系爭租約並辦理公證
      。
（二）上訴人積欠被上訴人租金未繳，嗣上訴人雖然繳清所積欠
      之上開租金，惟依系爭租約第七條之規定「乙方（即上訴
      人）未依指定期限繳付第一年第二期以後之租金時，其違
      約金之計算方式如下：（1）逾期一個月以上未滿二個月
      者，按當期租金金額加收百分之五；（2）逾期二個月以
      上未滿三個月者，按當期租金金額加收百分之十；（3）
      逾期三個月以上未滿四個月者，按當期租金金額加收百分
      之十五；（4）乙方逾期四個月以上仍不繳付者，甲方除
      追繳其使用期間租金及按當期租金金額加收百分之十五違
      約金外，並得終止租約」，上訴人尚應給付被上訴人就前
      開逾期繳納租金所產生之違約金共計六十六萬五千八百七
      十九元。
    以上事實，為兩造所不爭執，並有被上訴人所提出之系爭租
    約與公證書（原審之原證二，見原審卷宗第三十九頁至第五
    十三頁）及附表（原審之附表一，見原審卷宗第一百零一頁
    至第一百零三頁）各一份為證，先予確認。
六、其次，被上訴人主張上訴人雖然繳清所積欠之租金，然對於
    系爭租約第七條所規定之違約金則尚未繳清，而本於租賃契
    約關係，請求上訴人給付前揭違約金，而上訴人雖不否認積
    欠上開違約金尚未清償，然辯稱系爭租約第七條僅規定違約
    金之計算方式及租約終止事由，並未約定違約金之繳納期限
    ，而違約金之繳交期限應為雙方就系爭租賃物之租賃期間屆
    滿辦理「承租轉承購」時，故被上訴人自不得要求上訴人提
    早繳交上開違約金等語。故本案兩造所爭執而為本院應先予
    審酌者，應為下列事項即：
（一）上訴人辯稱違約金之繳交期限為系爭租賃物之租賃期間屆
      至、辦理「承租轉承購」時，是否有據？
（二）被上訴人依據系爭租約第七條之規定，請求上訴人給付上
      開違約金，是否有據？
七、就上述第（一）爭點事項，審查與論述如下：
（一）上訴人雖辯稱系爭租約之訂立有其特殊背景及目的，而實
      際上應為「租轉售之買賣契約」，租期越長，被上訴人之
      權益越有保障，故系爭租約無須加訂違約金繳交日期之原
      因，且違約金之比例高達百分之十五，且最終上訴人仍須
      繳清，已達到懲罰上訴人遲交租金之目的，被上訴人若再
      要求被上訴人提早繳交違約金，豈不與上開政策之幫助企
      業之精神背道而馳等情。然此均為被上訴人所不承認，而
      上訴人就其上開辯解，並無任何積極而確切之證據足以證
      明兩造於簽訂系爭租約時，確實合意違約金之繳交期限為
      系爭租賃物租賃期間屆滿辦理「承租轉承購」之時。
（二）至被上訴人九十六年二月所定之系爭作業程序，雖規定被
      上訴人審理承租轉承購申請案時，需確認申請人並無欠繳
      租金及違約金之情形，然上訴人將之擴張解釋為上訴人迄
      至辦理承租轉承購時才需繳清違約金，難謂有據。
（三）上訴人又辯稱被上訴人屢次要求於系爭租約中增訂「違約
      金逾期四個月以不繳清違約金者，或乙方違約金其累計達
      第一次繳首月租金之數額時，甲方亦得終止租約」之條款
      ，可知被上訴人明知依據系爭租約無法要求上訴人於返還
      租賃物之前結清違約金，故新增以「逾期四個月」之時間
      限制及「累計達第一次繳首月租金之數額」之金額限制等
      語，然為被上訴人所不承認，復參酌當事人得約定債務人
      於債務不履行時，應支付違約金。違約金，除當事人另有
      訂定外，視為因不履行而生損害之賠償總額。其約定如債
      務人不於適當時期或不依適當方法履行債務時，即須支付
      違約金者，債權人除得請求履行債務外，違約金視為因不
      於適當時期或不依適當方法履行債務所生損害之賠償總額
      ，民法第二百五十條有明文規定，又按解除權之行使，不
      妨礙損害賠償之請求，同法第二百六十條亦規定甚詳，而
      於當事人依法律之規定終止契約者，準用第二百六十條之
      規定，同法第二百六十三條定有明文，可知契約終止與否
      與終止之時點，與違約金請求權得於何時行使，並無必然
      之關聯性，上訴人辯稱被上訴人於系爭租約之租賃期間屆
      滿前或終止前，被上訴人不得請求上訴人給付違約金，洵
      屬無據。
    綜上，上訴人辯稱違約金之繳交期限，為系爭租賃物之租賃
    期間屆至、辦理「承租轉承購」時，即非有據而不足以採信
    。
八、就上述第（二）爭點事項，審查與論述如下：查系爭租約第
    七條之規定「乙方（即上訴人）未依指定期限繳付第一年第
    二期以後之租金時，其違約金之計算方式如下：（1）逾期
    一個月以上未滿二個月者，按當期租金金額加收百分之五；
    （2）逾期二個月以上未滿三個月者，按當期租金金額加收
    百分之十；（3）逾期三個月以上未滿四個月者，按當期租
    金金額加收百分之十五；（4）乙方逾期四個月以上仍不繳
    付者，甲方除追繳其使用期間租金及按當期租金金額加收百
    分之十五違約金外，並得終止租約」，而上述違約金債權於
    上訴人逾期繳交租金時，即已產生並獨立存在，與系爭租約
    是否存續，並無關聯性，前已述及。是上訴人既然尚未給付
    前揭違約金，則被上訴人請求上訴人給付前揭違約金，應屬
    有據。
九、綜上所述，上訴人辯稱違約金之繳交時期為系爭租賃物「承
    租轉承購」時，為不可採，被上訴人依據系爭租約第七條之
    規定，請求上訴人給付違約金六十六萬五千八百七十九元，
    應屬有據。原審判決命上訴人應給付被上訴人前揭違約金，
    並駁回被上訴人其餘之訴（此部分因被上訴人並未上訴而確
    定），其認事用法並無不當之處，上訴人指摘原判決就其敗
    訴部分有所違誤而提起本件上訴，就其敗訴部分求為廢棄改
    判如其上訴聲明所示，為無理由，應予駁回。
十、此外，上訴人於本院審理期間，辯稱於簽訂系爭租約時，上
    訴人曾就違約金之繳交期限詢問上訴人之承辦人，所得回答
    為：承租轉承購時。故依據被上訴人之承辦人員前揭口頭表
    示，亦足以構成契約之成立等語，並聲請本院傳喚上訴人當
    時之經辦人員乙○○為證人以為證據方法，惟按當事人不得
    提出新攻擊或防禦方法。但有下列情形之一者，不在此限：
    一、因第一審法院違背法令致未能提出者。二、事實發生於
    第一審法院言詞辯論終結後者。三、對於在第一審已提出之
    攻擊或防禦方法為補充者。四、事實於法院已顯著或為其職
    務上所已知或應依職權調查證據者。五、其他非可歸責於當
    事人之事由，致未能於第一審提出者。六、如不許其提出顯
    失公平者。前項但書各款事由，當事人應釋明之。違反前二
    項之規定者，第二審法院應駁回之。民事訴訟法第第四百三
    十六條之一第三項準用四百四十七條有明文規定。查上訴人
    於原審雖辯稱違約金應於系爭租賃物「承租轉承購」時繳交
    ，然其理由並未敘及係本於被上訴人之承辦人員曾經口頭表
    示此事，因而構成系爭租約之一部。從而上訴人於本院以上
    情資為抗辯，其性質自屬新攻擊防禦方法，而上訴人亦未能
    釋明其情狀符合民事訴訟法第四百四十七條第一項但書之情
    事，故本院駁回上訴人上開調查證據之聲請，併予敘明，此
    外，兩造其餘攻擊防禦方法，經核均與本案判決結果無影響
    ，爰不一一予以審酌，附此說明。
據上論結，本件上訴為無理由，依民事訴訟法第四百三十六條之
一第三項、第四百四十九條第一項、第七十八條，判決如主文。
中    華    民    國  九十八  年    十    月  二十八日
                  民事第四庭  審判長法  官  周祖民
                                    法  官  趙子榮
                                    法  官  匡  偉
以上正本係照原本作成。
本判決不得上訴。
中    華    民    國  九十八  年    十    月  二十八日
                                    書記官  巫玉媛


司法院資訊處製作；財團法人民間司法改革基金會備份。
